臺灣臺中地方法院交通事件裁定　　　　100年度交聲字第281號
原處分機關　交通部公路總局臺中區監理所
異　議　人
即受處分人　黃聖凱原名黃祥宇.
上列受處分人因違反道路交通管理處罰條例案件，對於交通部公
路總局臺中區監理所民國九十六年二月七日所為之處分（中監違
字第裁六０－ＧＣ0000000號裁決書），聲明異議，本院
裁定如下：
    主    文
原處分撤銷。
黃聖凱不罰。
    理    由
一、原處分機關略以：異議人即受處分人黃聖凱於民國九十三年
    二月三日０時五分許，駕駛車牌號碼三Ｖ－五０八九號自用
    小客車行經臺中市○○路與山西路口處，因「無照駕駛（禁
    駛）」（實為駕駛執照吊扣期間駕車）之違規行為，為臺中
    市警察局保安警察隊（下稱舉發機關）以違反道路交通管理
    處罰條例第二十一條第一項第七款當場舉發。受處分人未於
    應到案日期限內到案，原處分機關遂於九十六年二月七日以
    中監違字第裁六０－ＧＣ0000000號裁決書處罰鍰新
    臺幣（下同）一萬二千元整，吊銷駕駛執照，一年內禁考。
    查該裁決書按戶籍地址寄發，因應受送達處所查無此人退回
    ，本所於九十六年九月四日以中監自字第０九六一００七八
    三一號函辦理公示送達在案，又參照法務部九十二年十月一
    日法律字第０九二００三四二二八號函釋，行政處分是否合
    法送達，端視其是否依行政程序法有關送達規定為之，與經
    合法送達之行政處分生何種效力無涉，據上，本案已逾聲明
    異議法定期限。
二、受處分人異議意旨略以：伊因九十六年被監理機關裁定註銷
    駕照，而裁決書寄送到以前戶籍地址，但因當時已無居住在
    此，所以一直不知道有此裁決，故無所謂二十日內提出異議
    ，直至今九十九年十二月十一日發生車禍事故，造成對方死
    亡，欲申請第三人任意險理賠於換駕照時，監理人員也不知
    有此裁決，經追查始知係因於今尚未執行該裁決之故，伊於
    九十六年至今一直為無照駕駛狀態，卻不知情，而多次遭警
    臨檢查證亦僅告知駕照逾期。若早知無照也不會繼續開車發
    生此悲劇，也無法為受害者家屬爭取理賠，故今異議為爭取
    第三人任意險，給予受害者家屬更完善的理賠，而申訴時監
    理站已承認有所疏失，爰聲明異議，請求撤銷原處分等語。
三、按受處分人不服道路交通管理處罰條例第八條主管機關所為
    之處罰，得於接到裁決書之翌日起二十日內，向管轄地方法
    院聲明異議，道路交通管理處罰條例第八十七條第一項定有
    明文。又依道路交通管理處罰條例第八十七條規定向管轄法
    院聲明異議之期間，自裁決送達之翌日起算，並得依法扣除
    在途期間，道路交通事件處理辦法第十一條亦載有明定。且
    按處理違反道路交通管理事件，有關文書送達之規定，依行
    政程序法之規定。又送達於應受送達人之住居所、事務所或
    營業所為之；當事人應為送達之處所不明者，行政機關得依
    申請，准為公示送達。無人為公示送達之申請者，行政機關
    為避免行政遲延，認為有必要時，得依職權命為公示送達。
    當事人變更其送達之處所而不向行政機關陳明，致有應為送
    達之處所不明之情形，行政機關得依職權命為公示送達；公
    示送達應由行政機關保管送達之文書，而於行政機關公告欄
    黏貼公告，告知應受送達人得隨時領取；並得由行政機關將
    文書或其節本刊登政府公報或新聞紙；公示送達自前條公告
    之日起，其刊登政府公報或新聞紙者，自最後刊登之日起，
    經二十日發生效力，違反道路交通管理事件統一裁罰標準及
    處理細則第五條、行政程序法第七十二條第一項前段、第七
    十八條、第八十條、第八十一條分別定有明文。次按「依一
    定之事實，足認以久住之意思，住於一定之區域者，即為設
    定其住所於該地。」「依一定事實，足認以廢止之意思離去
    其住所者，即為廢止其住所。」復分別為民法第二十條、第
    二十四條所明定，是我國法律關於住所之設定及廢止，兼採
    主觀主義及客觀主義之精神，必須主觀上有久住一定區域之
    意思，客觀上有住於一定區域之事實，該一定之區域始為住
    所，故住所之設立及廢止並不以登記為要件。又戶籍法為戶
    籍登記之行政管理規定，戶籍地址乃係依戶籍法所為登記之
    事項，戶籍地址並非為認定住所之唯一標準。是有關違反道
    路交通管理事件文書之送達，苟非已送達於應受送達人之住
    居所或營業所，尚難認已符送達之規定（臺灣高等法院臺中
    分院九十八年度交抗字第八四八號、九十八年度交抗字第九
    四六號裁定意旨參照）。又行政程序法第七十八條第一項第
    一款規定：「當事人應為送達之處所不明者，行政機關得依
    聲請，准為公示送達。」。惟所謂「應受送達之處所不明」
    ，須已用盡相當之方法探查，仍不知其應為送達之處所者，
    始足當之。而「不明」之事實，則應由聲請公示送達之人負
    舉證責任，並由法院依具體事實判斷（臺灣高等法院九十五
    年度交抗字第五二九號裁定意旨參照）。
四、經查：
（一）、本件受處分人於上開時、地，駕駛車牌號碼三Ｖ－五０
        八九號自用小客車，因「無照駕駛（禁駛）」（實為駕
        駛執照吊扣期間駕車）之違規，為舉發機關依違反道路
        交通管理處罰條例第二十一條第一項第七款當場舉發，
        並經受處分人親自簽收，嗣原處分機關乃於九十六年二
        月七日以中監違字第裁六０－ＧＣ0000000號裁
        決書裁處罰鍰一萬二千元整，吊銷駕駛執照，一年內禁
        考等情，此有上開舉發通知單及原處分機關違反道路交
        通管理事件裁決書各一紙在卷可稽，復為受處分人所不
        爭執，是受處分人前揭違規事實，足堪認定。惟查，原
        處分機關將上開裁決書以掛號郵寄方式，向受處分人當
        時之戶籍地址即「臺中縣豐原市○○○路２３０巷２３
        號」為送達，遭郵政機關以「應受送達處所查無此人」
        退回，原處分機關即依上開行政程序法規定公告並將裁
        決書刊登於九十六年九月十四日出版之太平洋日報，以
        公示送達之方式送達之情，亦有受處分人之戶籍資料查
        詢結果、遷徙紀錄資料查詢結果、上開裁決書退回信封
        影本、九十六年九月十四日出版之太平洋日報所載之交
        通部公路總局臺中區監理所九十六年九月四日中監自字
        第０九六一００七八三一號公告及該上開函文各一紙在
        卷可考。然受處分人於九十六年二月三日為警當場舉發
        本件違規時，經承辦警員記載其地址為「臺中縣太平市
        廓子坑３０２巷４３弄１９號」於上開舉發通知單地址
        欄上，且依公路監理電子閘門以證號查詢汽車駕駛人之
        資料，查知受處分人之地址仍登記為「臺中縣太平市（
        廓）子坑３０２巷４３弄１９號」，有該資料存卷可參
        。故縱本件裁決書業已送達於受處分人之前揭戶籍地址
        ，惟戶籍地址並非為認定住所之唯一標準，已如前述，
        是受處分人既已於舉發時向舉發員警陳明上開太平市地
        ○○○○路監理機關登記之受處分人地址亦為上開太平
        市地址，該地址實有為受處分人事實上住所之可能，此
        為原處分機關於裁處前依職權所得查明之事項，且行政
        程序法第七十八條第一項第一款所稱「應為送達之處所
        不明者」，係指應受送達人之住居所、營業所、事務所
        或其他應為送達之處所全部不明，不能以其他方法為送
        達者而言。即須已用盡相當之方法探查，仍不知其應為
        送達之處所者，始足當之。是以原處分機關未察前情，
        於向受處分人之戶籍地址送達而因「送達處所無此人」
        遭退回後，即逕將本件裁決書辦理公示送達，而未向上
        開舉發通知單上及公路監理機關所載之處所再為送達，
        難謂應為送達之處所全部不明而得依職權辦理公示送達
        之情形，自難認本件公示送達合法。從而，本件裁決書
        自不生合法送達之效力。
（二）、另行政罰之裁處權，因三年期間之經過而消滅。前項期
        間，自違反行政法上義務之行為終了時起算。但行為之
        結果發生在後者，自該結果發生時起算。本法施行前違
        反行政義務之行為應受處罰而未經裁處，其行政罰之裁
        處權時效，自本法施行之日起算；九十四年二月五日公
        布、九十五年二月五日施行之行政罰法第二十七條、第
        四十五條第二項分別定有明文。本件受處分人之違規行
        為發生於九十三年二月十八日（即行政罰法施行前），
        是原處分機關裁處權時效期間，應自九十五年二月五日
        起計算三年，而於九十八年二月四日即告屆滿。則本件
        原處分機關之裁處權已因罹於時效而消滅，自不得再就
        受處分人之違規事實裁處。
五、綜上所述，本件裁決書未能合法送達，受處分人聲明異議即
    難謂已逾期，本院自應予以受理。而本件違規行為之裁處權
    時效期間迄九十八年二月四日即告屆滿，原處分機關之裁處
    權已因罹於時效而消滅，原處分機關即不得以受處分人有前
    揭違規行為而遽以處罰，自應由本院將原處分撤銷，諭知受
    處分人不罰，以資適法。
六、據上論斷，應依道路交通管理處罰條例第八十七條第二項，
    道路交通事件處理辦法第十九條，裁定如主文。
中    華    民    國   100    年    1     月    21    日
                      交通法庭  法  官  郭瑞祥
以上正本證明與原本無異。
如不服本裁定應於送達後5日內向本院提出抗告狀。
                                書記官  黃雅青
中    華    民    國   100    年    1     月    21    日